臺灣高等法院民事判決
110年度再易字第91號
再審原告    李春黛  



再審被告    利百代建設股份有限公司

法定代理人  蔡盛鈞  

上列當事人間請求返還保證金再審之訴事件，再審原告對於中華
民國110年8月10日本院110年度再易字第44號確定判決，提起再
審，本院不經言詞辯論，判決如下：
    主      文
再審之訴駁回。
再審訴訟費用由再審原告負擔。
    事實及理由
一、按再審之訴，應於30日之不變期間內提起。前項期間，自判
    決確定時起算，判決於送達前確定者，自送達時起算，民事
    訴訟法第500條第1項、第2項前段定有明文。經查，本院110
    年度再易字第44號確定判決（下稱原確定判決）為不得上訴
    第三審之事件，雖於民國110年8月10日宣判時即告確定，惟
    原確定判決於同年8月24日送達於再審原告，此經再審原告
    自陳及有本院民事書記官辦案進行簿可稽（見本院卷第4、6
    3頁），再審原告於同年9月9日對原確定判決提起再審之訴
    ，未逾30日之再審不變期間，合先敘明。
二、再審原告以原確定判決有民事訴訟法第496條第1項第1款規
    定之事由，提起再審之訴，其主張略以：伊在兩造間返還保
    證金事件審理中，已指明再審被告在兩造締結合建契約（下
    稱系爭契約）之3個月內已整合逾6000坪土地，且訴外人利
    百代都市更新股份有限公司（下稱利百代都更公司）曾申請
    都市更新計畫，可得推定再審被告必於系爭契約簽訂後3個
    月內整合完成6000坪土地，故系爭契約第20條第3款前段所
    定解除條件未成就，再審被告不能解除契約，縱認再審被告
    取得契約解除權，其未於民法第514條第2項所定1年除斥期
    間內行使解除權，該解除權已消滅，伊得依約沒收保證金新
    臺幣（下同）20萬元（下稱系爭保證金）；伊已將土地賣給
    訴外人許麗玉，許麗玉再將土地賣給再審被告，依系爭契約
    第21條約定，系爭保證金已由許麗玉、再審被告承受，債權
    債務同歸再審被告1人，債之關係消滅，再審被告不得請求
    伊返還保證金等語，本院前訴訟程序未命再審被告就所稱未
    於3個月內整合超過6000坪土地乙事舉證，即恣意轉換當事
    人舉證責任，消極不適用民法第514條第2項、第344條規定
    ，而106年度上更㈠字第117號確定判決（下稱第117號判決）
    判決伊敗訴確定，判決自非適法；伊就第117號判決提起再
    審之訴遭駁回後，先後循再審訴訟程序救濟，已詳指各確定
    再審判決有消極不適用民法第514條、第344條及民事訴訟法
    第222條第3項規定之適用法規顯然錯誤情事，惟遭本院先後
    以108年度再字第40號確定判決（下稱第40號判決）、109年
    度再字第2號確定判決（下稱第2號判決）、109年度再易字
    第69號確定判決（下稱第69號判決）、109年度再易字第123
    號確定判決（下稱第123號判決），駁回其再審之訴確定（
    下合稱「歷次再審判決」），該第117號判決及歷次再審判
    決，即為民事訴訟法第498 條規定之「為判決基礎之裁判」
    ，嗣伊就第123號判決提起再審，指謫該確定判決亦有消極
    不適用民法第514條、第344條及民事訴訟法第222條第3項規
    定之情，原確定判決就伊所提再審事由未為適法之判斷即判
    決伊敗訴，形同限縮伊提起再審訴訟之權利，且原確定判決
    所引用之「歷次再審判決」均同有消極不適用法律之錯誤，
    爰對原確定判決提起再審之訴，聲明廢棄（再審原告誤載為
    「撤銷」）原確定判決、第117號判決及「歷次再審判決」
    ，改判決駁回再審被告在第一審之訴及其假執行之聲請等語
    。
三、本件未經言詞辯論，再審被告未為任何聲明及陳述。 
四、經查，再審被告依系爭契約約定，起訴請求再審原告給付保
    證金，經臺灣臺北地方法院102年度訴字第4062號判決、本
    院103年度上字第1212號判決再審原告勝訴，再審被告上訴
    第三審後經最高法院以106年度第1889號判決廢棄發回，嗣
    本院以第117號判決命再審原告應給付再審被告20萬元本息
    ，再審原告不服，與同造當事人郭莊瓊子等6人一同上訴至
    第三審後，經最高法院以108年台上字第1670號裁定駁回上
    訴確定，有上開民事判決書可稽（見本院卷第9至18、65至6
    7頁）。觀之第117號判決就兩造間法律關係，係認定：兩造
    於87年11月3日簽訂系爭契約，約定由再審原告提供土地，
    再審被告提供資金，合作興建大樓，再審被告依約交付系爭
    保證金予再審原告。再審被告無法於簽約日起3個月內整合6
    000坪土地，系爭契約第20條第3款約定解除條件成就，系爭
    契約當然失其效力。系爭契約約定整合土地達6000 坪以上
    後，以之與新北市三重區公所、中華民國全國漁會所有另筆
    土地整合，再為土地產權分割，地主將分割分配後所得土地
    ，與再審被告合建住宅或商業大樓，非以都市更新方式進行
    合建，不能以再審被告申請都市更新面積已達6000坪，推認
    系爭契約未失效。利百代都更公司另案申請都市更新計畫，
    與系爭契約無關，不得據此認再審被告已履行系爭契約整合
    達6000坪以上之義務，系爭契約未失效；許麗玉未承擔再審
    原告之系爭契約權利義務，不負返還保證金義務。系爭契約
    非因解除權之行使而失效，無民法第514條第2項所定1年除
    斥期間適用，是再審被告依約請求再審原告給付系爭保證金
    本息，並無不合，兩造其餘攻擊防禦方法，核與判決之結果
    無影響，無一一論述之必要等情，因而廢棄原第一審判決，
    改判命再審原告應給付再審被告20萬元本息確定。
五、按民事訴訟法第496條第1 項第1款所謂適用法規顯有錯誤，
    係指確定判決所適用之法規，顯然不合於法律規定，或與現
    尚有效之司法院大法官解釋顯然違反，或消極不適用法規顯
    然影響判決者而言，不包括認定事實錯誤及判決理由不備之
    情形在內（最高法院110年度台再字第43號判決意旨參照）
    。又再審之訴顯無再審理由者，得不經言詞辯論，以判決駁
    回之，民事訴訟法第502條第2項定有明文。所謂再審之訴顯
    無再審理由，係依再審原告所主張之再審事由，不經調查即
    可認定，在法律上顯無理由而不能獲得勝訴之判決者而言。
(一)再審原告於前再審程序中係主張：第123號判決欠缺合於法
    理及邏輯之闡述，有消極不適用民事訴訟法第222條第3項、
    第496條第1項第1款規定之適用法規顯然錯誤等語（見本院
    卷第48頁）。然原確定判決已敘明第123號判決於詳究第2號
    判決及第40號判決書之理由後，據以認定第69號判決無不當
    限縮人民提起再審之訴之權利，已敘明其推論依據及理由，
    難謂有何違反論理法則及經驗法則等情，且再審原告未表明
    第123號判決有何違反論理法則及經驗法則之具體事實，及
    該經驗法則、論理法則之內容，乃認再審原告主張第123號
    判決有適用法規顯有錯誤之再審事由云云為不可採，因而駁
    回再審原告之訴，經核並無適用法規顯有錯誤情形。再審原
    告仍執前詞，主張原確定判決未就其指摘事項予以適法及合
    乎論理之判斷，即認第123號判決無再審事由存在，係消極
    不適用民事訴訟法第496條第1項第1款規定，適用法規顯然
    錯誤，求予廢棄云云（見本院卷第5至6頁），非有理由。
(二)又原確定判決就再審原告所主張關於民事訴訟法第496條第1
    項第1款之再審事由，既依再審起訴狀所載，不經調查即可
    認顯與所定要件不符，依前開說明，自得依同法第502條第2
    項規定，不經言詞辯論，逕以判決駁回之。是以，再審原告
    於本件主張：原確定判決不經言詞辯論，判決駁回其再審之
    訴，顯有不應適用民事訴訟法第502條第2項規定而誤予適用
    之情形云云，亦無可取。
六、綜上所述，再審原告主張原確定判決有民事訴訟法第496條
    第1項第1款規定之適用法規顯有錯誤事由，提起再審之訴，
    顯無理由，不應准許，爰依民事訴訟法第502條第2項規定，
    不經言詞辯論，逕以判決駁回之。又本件再審之訴，既經本
    院認為顯無理由，前訴訟程序即無從再開或續行，再審原告
    就前訴訟程序所為陳述及所用之證據，本院無庸予以審酌。
    至再審原告所述應重新斟酌其前就第117號判決提出之再審
    理由（見第40號判決卷內之108年10月8日民事再審訴狀）、
    就第2號判決依民事訴訟法第498條規定提出之再審事由（見
    第69號判決卷內之109年7月1日民事再審訴狀第2至11頁）云
    云（見本院卷第6至7頁），均為在前訴訟程序提出之主張，
    非提起本件之再審事由，本院亦無庸併予審究，附此敘明。
七、據上論結，本件再審之訴顯無理由，依民事訴訟法第502條
    第2項、第78條，判決如主文。
中　　華　　民　　國　　110 　年　　12　　月　　15　　日
              民事第八庭 
　　　　　　　　　審判長法  官  李媛媛 
                        法  官  湯美玉
                        法  官  胡芷瑜
正本係照原本作成。
不得上訴。
中　　華　　民　　國　　110 　年　　12　　月　　16　　日

                        書記官  莊智凱